最高法院民事裁定　　　　　　　九十六年度台聲字第四三一號
聲　請　人　丙 ○ ○
　　　　　　丁 ○ ○
　　　　　　戊○○○
　　　　　　己○○○
　　　　　　庚 ○ ○
　　　　　　　　　　　13弄5.
　　　　　　辛○○○
　　　　　　壬 ○ ○
　　　　　　　　　　　之3號7.
　　　　　　癸 ○ ○
　　　　　　子 ○ ○
　　　　　　丑 ○ ○即潘陳.
　　　　　　　　　　　13弄5.
　　　　　　寅 ○ ○民國7.
　　　　　　卯 ○ ○民國7.
上 列二 人
共　　　同
法定代理人　辰 ○ ○　住同上.
共　　　同
訴訟代理人　江 松 鶴律師
上列聲請人因與相對人甲○○等間租佃爭議事件，對於中華民國
九十五年六月十五日本院裁定（九十五年度台上字第一二五八號
），聲請再審，本院裁定如下：
    主  文
聲請駁回。
聲請訴訟費用由聲請人負擔。
    理  由
本件聲請人丑○○（即潘陳六妹）於聲請再審後，雖於民國九十
五年十二月十六日死亡，但其生前既已委任江松鶴律師為其訴訟
代理人，依民事訴訟法第一百七十三條前段規定，自無適用同法
第一百六十八條規定之問題，先予敘明。
次查，本件聲請人對於本院九十五年度台上字第一二五八號以其
上訴不合法駁回其第三審上訴之確定裁定（下稱原確定裁定），
主張有民事訴訟法第四百九十六條第一項第十二款及第十三款之
情形，對之聲請再審，無非以：本件相對人於台灣桃園地方法院
八十六年度訴字第一二二七號事件已抗辯伊之被繼承人陳金泉有
不自任耕作及轉租之情事，並經台灣高等法院八十七年度上字第
四八八號判決確認相對人亦未有主張收回自耕之情事，兩造就系
爭土地之租賃關係仍然有效存在，當然生有爭點效之效力（下合
稱另案）；另最高行政法院九十一年度判字第一三一四號確定判
決，認相對人主張陳金泉前述不自任耕作之事由而申請註銷三七
五租約為無理由，且伊並無不自任耕作之情事，相對人仍執同一
理由，請求確認租賃關係不存在，顯係同一訴訟標的而為，而有
民事訴訟法第四百九十六條第一項第十二款之情形。又伊於前訴
訟程序已提出陳金泉及訴外人陳仁南之手抄戶籍謄本，且依陳仁
南之妻辰○○之警訊筆錄內容，足證陳仁南修理農機之行為或訴
外人邱雲火未經陳金泉同意存放爆竹，均與陳金泉無關；又相對
人乙○○於八十二年間收租時，對伊之農舍居住及陳仁南往生之
事實，並無任何意見，亦有同條項第十三款發現未經斟酌並可受
較有利益之裁判之證物之情事云云，為其論據。
按民事訴訟法第四百九十六條第一項第十二款所謂在前已有確定
判決或和解、調解或得使用該判決或和解、調解者，以前後兩訴
之訴訟標的同一為要件（本院六十六年台上字第一五四二號判例
參照）。而所謂發現，係指在前訴訟程序不知前已有此確定判決
而現始知悉者而言；所謂得使用該判決，即在前訴訟程序，雖知
前已有此確定判決，因事實上之障礙而不能利用，現始得利用者
之謂。查另案係由聲請人請求相對人就系爭耕地繼續與其訂立書
面耕地租賃契約，與本案之之訴訟標的非屬同一；而最高行政法
院前開確定判決之當事人為相對人與桃園縣政府，係相對人因桃
園縣政府不准其申請註銷系爭耕地三七五租約登記而起訴，與相
對人於前訴訟程序依耕地三七五減租條例第十六條第一項及第二
項規定請求收回系爭耕地及返還不當得利而起訴者，其訴訟標的
，亦非同一，自不符合上開規定之再審理由。況聲請人所主張之
前述另案判決，均已於前訴訟程序提出（見前訴訟程序一審卷(一)
第三四～四七、一六四～一七一頁），堪認聲請人並非在前訴訟
程序不知前已有此確定判決而現始知悉，即無所謂「發現」之情
形。次查，聲請人主張前述民事訴訟法第四百九十六條第一項第
十三款之事由，乃屬實體上應否斟酌之問題。既非在程序上審查
上訴是否合法所應注及者，自不能憑以為上訴是否合法之認定。
何況，前述證物，既已於前訴訟程序提出主張，而相對人乙○○
收租時之外觀事實，並無所謂證物存在，亦與民事訴訟法第四百
九十六條第一項第十三款之規定有間。是其主張本院原確定裁定
有民事訴訟法第四百九十六條第一項第十二款及第十三款所定之
再審事由，而聲請再審，不能認為有理由。
據上論結，本件再審之聲請為無理由。依民事訴訟法第九十五條
、第七十八條、第八十五條第一項前段，裁定如主文。
中　　華　　民　　國　九十六　年　　七　　月　　五　　日
                      最高法院民事第八庭
                          審判長法官  朱　建　男
                                法官  顏　南　全
                                法官  許　澍　林
                                法官  鄭　傑　夫
                                法官  蘇　清　恭
      本件正本證明與原本無異
                                      書  記  官
中　　華　　民　　國　九十六　年　　七　　月　 十八 　日
                                                      Ｑ
